臺灣高等法院臺南分院刑事判決
                                 109年度金上訴字第1151號
上  訴  人  臺灣雲林地方檢察署檢察官
被      告  陳柏丞



上列上訴人因被告洗錢防制法等案件，不服臺灣雲林地方法院10
9 年度金訴字第37號中華民國109 年7 月23日第一審判決（起訴
案號：臺灣雲林地方檢察署109 年度偵字第260 號），提起上訴
，本院判決如下：
    主  文
上訴駁回。
    理  由
一、公訴意旨略以：被告陳柏丞雖已預見提供自己在金融機構開
    設之帳戶存摺、提款卡、密碼供他人使用，該人可能以該帳
    戶作為實施詐欺取財等犯罪之工具，亦可能為他人做為隱匿
    刑法第339 條詐欺取財罪犯罪所得之來源、去向、所在、所
    有權、處分權之工具，仍以縱然有人持以犯罪亦無違反其本
    意之幫助詐欺取財、洗錢犯意，於民國108 年10月11日，在
    雲林縣○○鄉之某統一超商內，將其向中華郵政股份有限公司
    所申辦帳號00000000000000號帳戶（下稱本案帳戶）之提款
    卡及密碼，郵寄交付予真實姓名、年籍不詳自稱「○○」之成
    年人，以此方式幫助該人從事詐欺犯行。嗣該人於取得上開
    帳戶後，意圖為自己不法之所有，於同年月15日11時許，偽
    以蔡明禮友人名義，以通訊軟體LINE傳送訊息向蔡明禮謊稱
    ：友人陳柏丞要跟他周轉新臺幣（下同）15萬元，想請渠幫
    忙云云，致蔡明禮陷於錯誤，而依該人之指示，於同日13時
    49分許，在桃園市○○區○○路0 段000 號之○○○○郵局內，臨櫃
    匯款15萬元至本案帳戶內。嗣蔡明禮於匯款後發覺有異，始
    知受騙，報警而循線查獲上情。因認被告涉犯洗錢防制法第
    14條第1 項之洗錢罪，及刑法第30條第1 項前段、第339 條
    第1 項之幫助詐欺取財罪嫌。
二、按犯罪事實依證據認定之，無證據不得認定犯罪事實；不能
    證明被告犯罪者，應諭知無罪之判決；刑事訴訟法第154 條
    第2 項、第301 條第1 項分別定有明文。次按，認定不利於
    被告之事實須依積極證據，苟積極證據不足為不利於被告事
    實之認定，即應為有利被告之認定，更不必有何有利之證據
    ；又犯罪事實之認定，應憑證據，如無相當之證據，或證據
    不足以證明，自不得以推測或擬制之方法，以為裁判之基礎
    （最高法院30年上字第816 號、40年台上字第86號判決意旨
    參照）。再按檢察官就被告犯罪事實，應負舉證責任，並指
    出證明之方法，亦為刑事訴訟法第161 條第1 項所明定。因
    此，檢察官對於起訴之犯罪事實，應負提出證據及說服之實
    質舉證責任，倘其所提出之證據，不足為被告有罪之積極證
    明，或其指出證明之方法，無從說服法院以形成被告有罪之
    心證，基於無罪推定之原則，自應為被告無罪判決之諭知（
    最高法院92年台上字第128 號判決意旨參照）。
三、公訴意旨認被告涉有上開幫助詐欺取財及洗錢罪嫌，無非係
    以被告之供述、證人即被害人蔡明禮之證述、本案帳戶個資
    檢視報表、匯款申請書為其論據。訊據被告固坦認於前開時
    、地將本案帳戶寄送予自稱「○○」之人，惟堅詞否認有何幫
    助詐欺取財等犯行，辯稱：當時我要去嘉義打工，需要房屋
    租金等款項，但因我未滿20歲，無法自銀行貸款，我在網路
    上看到貸款訊息，就留下我的資料，對方跟我聯絡並加LINE
    ，說可以走銀行後門，並幫我做財力證明，所以要我將存摺
    影本、提款卡寄給對方，我再以LINE告知提款卡密碼，對方
    說需要7 個工作天，7 天後我去郵局刷存摺，郵局人員說已
    經變成警示帳戶等語。
四、經查：
  ㈠本案帳戶為被告所申設，且被告於108 年10月11日，在雲林
    縣○○鄉之某統一超商內，以寄送方式將本案帳戶之存摺影本
    及提款卡寄交自稱「○○」之人，並以LINE告知密碼等情，業
    據被告供承在卷（偵卷第15、59-63頁、原審卷第39頁），
    並有被告與「○○」之LINE通訊紀錄擷圖1份（偵卷第75-123
    頁）、中華郵政股份有限公司109年4月20日儲字第10901050
    12號函暨檢附之被告開戶資料及交易明細1份（原審卷第27-
    33頁）在卷可考。又詐欺集團成員意圖為自己不法之所有，
    基於詐欺取財之犯意，以如事實欄所示之詐騙方式，對被害
    人蔡明禮行騙，致被害人蔡明禮陷於錯誤，而將15萬元匯入
    本案帳戶，幸該詐欺集團未及提領，即經通報將本案帳戶設
    定為警示帳戶，嗣由被害人蔡明禮將該款項取回等情，亦經
    證人即被害人蔡明禮於警詢中證述明確（偵卷第19-21頁）
    ，且有蔡明禮之郵政入戶匯款申請書1紙（偵卷第23頁）、
    蔡明禮之LINE通訊紀錄翻拍照片11張（偵卷第25-29頁）、
    內政部警政署反詐騙諮詢專線紀錄表、桃園市政府警察局○○
    分局○○派出所受理詐騙帳戶通報警示簡便格式表、金融機構
    聯防機制通報單各1份（偵卷第31-37頁）、桃園市政府警察
    局○○分局○○派出所陳報單、受理各類案件紀錄表、受理刑事
    案件報案三聯單各1份（偵卷第41-45 頁）、被告之帳戶個
    資檢視報表1份（偵卷第49頁）、中華郵政股份有限公司109
    年5月28日儲字第1090129887號函1份（原審卷第53頁）、原
    審公務電話紀錄單1紙（原審卷第55頁）附卷可稽。從而，
    此部分事實應可認定。
　㈡被告並無幫助詐欺取財之故意或不確定故意，理由如下：
  ⒈按交付帳戶而幫助詐欺罪之成立，必須幫助人於行為時，明
    知或可得而知，被幫助人將持其所交付之帳戶向他人詐取財
    物，如出賣、出租或借用等情形，或能推論其有預知該帳戶
    被使用詐取他人財物之可能；反之，如非基於自己自由意思
    而係因遭詐欺、遺失、被脅迫等原因而交付，則交付金融機
    構帳戶之人並無幫助犯罪之意思，亦非認識收受其金融機構
    帳戶者將持以對他人從事詐欺取財等財產犯罪而交付，則其
    交付金融機構帳戶之相關資料時，既不能預測其帳戶將被他
    人作為詐欺取財等財產犯罪之工具，其交付金融機構帳戶相
    關資料之行為，即不能成立幫助詐欺取財等犯罪。　
  ⒉細繹卷附翻拍被告與「○○」之LINE對話紀錄（偵卷第75-123
    頁），「○○」向被告表示：「撥款是我要帶你去銀行，然後
    他會問你是要匯到你指定的帳戶，還是在他們匯豐開戶」、
    「因為會計幫你做財力證明是不是須要用到你的提款卡才能
    把錢存進去」、「沒關係，柏丞你會擔心你資料拿回去吧，
    我們不要辦了」、「我說過了，我們是正規的公司，沒關係
    ，你資料拿回去」、「跟你報告一下，今天我都在幫你申請
    財力證明的部分，預計明天開始會計就會來幫你做財力證明
    了」、「盡量趕這禮拜撥款」等語。依此，「○○」確要求被
    告提供本案帳戶資料以製作財力證明，並使用如上之話術鬆
    懈被告之心防，可認被告係為辦理貸款，始將本案帳戶資料
    全數提供對方，應係盡信並聽從對方之指示而不疑有他。復
    次，因「○○」表示撥款時會帶同被告前往銀行對保，被告因
    而屢次向「○○」詢問可能撥款之時間（偵卷第111-117頁）
    ，以供排定時間前往銀行對保；是被告若已預見本案帳戶將
    被作為非法用途，焉會積極、數度詢問前往銀行對保之時間
    ？由此足徵被告確因誤信「○○」為貸款業者，始交付本案帳
    戶。又觀之被告直至108 年10月23日仍傳訊息詢問「怎麼都
    沒消息呢」，對方卻全無回應，顯見被告確係相信對方之巧
    令說詞，誤信對方塑造之民間借貸業者外觀，而提供本案帳
    戶資料。再者，被告於偵查時陳稱：對方要我把將存摺影本
    、提款卡及雙證件影本寄給他，說可以幫我處理財力證明，
    7天可以撥款（偵卷第61頁）等語，並有被告以LINE傳送身
    分證照片擷圖1紙（偵卷第89頁）可參；是被告果若明知或
    可得而知對方將持本案帳戶以作為詐欺取財不法用途，豈會
    一併提供其雙證件影本？從而，被告前揭所辯係因借貸遭騙
    取存摺影本、提款卡及密碼等語，應為事實，而可採信。
　⒊按向銀行辦理信用貸款必須提出相關之財力證明供銀行審核
    貸款人之償債能力，此雖為一般人所熟知辦理貸款之必備文
    件，然對於債信不佳、無經濟能力之人，透過代辦業者以轉
    帳、匯款之方式製作貸款人銀行帳戶資金流動之假象，以利
    貸款人辦理銀行貸款，亦為一般人所知悉及可理解之手法。
    是被告既係欲辦理貸款而聽信對方指示提供其所申設本案帳
    戶資料，以便美化帳戶順利取得銀行貸款，尚難謂有何悖於
    常情，且其意在美化自己之帳戶，在道德上、法律上固有可
    非難之處，惟尚不能以空泛之抽象正義思維，逕將此等不正
    想法等同或流用為幫助或共同犯詐欺取財罪、洗錢罪之故意
    。又以現今社會經濟狀況，有信用瑕疵之民眾貸款不易，需
    款孔急者，為求獲取貸款解決燃眉之急，對於代辦貸款公司
    之要求，多會全力配合，詐欺集團利用民眾急於獲得貸款之
    急迫情形，藉此詐取金融帳戶資料者，亦時有所聞，故在信
    用不佳、經濟拮据之情形下，因急需貸款過於操切，實難期
    待一般民眾均能詳究細節、提高警覺而免遭詐騙、利用。況
    且一般人對於社會事物之警覺性或風險評估，常因人而異，
    詐欺集團成員所為，無非鼓如簧之舌，以虛捏誆騙為能事，
    詐騙手法日新月異，更迭有相當學歷、知識經驗者遭詐騙之
    情事，未足僅憑學識、工作或社會經驗即可全然知悉，而近
    來因人頭帳戶取得日益困難，詐欺集團為取得人頭帳戶，或
    以高價收購，或以詐騙方式取得，欺罔方式千變萬化，若一
    般人會因詐欺集團成員言詞相誘而陷於錯誤，進而交付鉅額
    財物，則金融帳戶之持有人亦有可能因相同原因陷於錯誤，
    並交付金融帳戶之存摺、提款卡及密碼，自不能徒以客觀合
    理之智識經驗為基準，遽推論被告必具相同警覺程度，而對
    構成犯罪之事實必有預見。查被告於案發時年僅18歲，雖為
    國中畢業，但畢業後幫忙家裡務農，已據被告於原審時陳明
    在卷（原審卷第85-86頁），是依被告之年齡、工作經驗、
    所處環境較為單純、社會歷練尚淺，被告當時處於急迫之情
    境下籌措款項，未及深思利弊得失，即順應詐欺集團成員所
    假冒代辦貸款業者之要求，為順利取得貸款乃交付本案帳戶
    資料，致遭詐欺集團利用。又果若被告確有提供人頭帳戶作
    為詐欺集團之犯罪工具而有幫助詐欺取財之不確定故意，被
    告寄交本案帳戶後，大可容任他人使用，焉會於7日內（對
    方宣稱需7個工作日）每2日撥打電話向對方確認是否申貸成
    功之理？承上說明，自不得僅以被告確有交付本案帳戶資料
    ，即遽為推論被告對於本案帳戶將遭持以作為詐欺取財不法
    用途乙事，確已明知或可得而知，而具有幫助詐欺取財之故
    意。
　⒋據上而論，被告當時為求得資金而思有未殆，因急於借貸，
    聽從「○○」之指示交付本案帳戶，而未能預見詐欺集團可能
    利用其所交付本案帳戶之提款卡及密碼作為詐騙他人之工具
    ，自難遽認被告有幫助詐欺之故意或不確定故意，而逕以幫
    助詐欺罪相繩。從而，檢察官上訴主張：被告具有幫助詐欺
    取財之不確定故意，而成立幫助詐欺取財罪等語，應屬無據
    。
  ㈢被告上開行為是否構成洗錢防制法第14條第1 項之洗錢罪？
　⒈按洗錢防制法第14條第1 項之掩飾或隱匿特定犯罪所得去向
    及所在洗錢罪，行為人主觀上須具有掩飾或隱匿之犯意，客
    觀上須有掩飾或隱匿特定犯罪所得去向及所在之行為，始能
    成立。行詐欺行為之人取得他人提供之金融帳戶、存摺及提
    款卡，用以收受遭詐欺者匯入之款項，再予提領，其提領後
    僅係單純供己花用，或另有交付他人以掩飾或隱匿詐欺犯罪
    所得去向及所在之洗錢行為，並非一定。提供存摺與提款卡
    之人於交付時，是否知悉會有洗錢行為，尚非無疑（最高法
    院109年度台上字第3230號判決意旨參照）。
　⒉查本案帳戶乃係供被害人直接匯入款項所用，在金流方面並
    無掩飾或隱匿犯罪所得本質、來源、去向、所在、所有權、
    處分權或其他權益者之作用。又本件被告並無幫助詐欺集團
    之故意或不確定故意，已如前述，故被告主觀上當無所謂掩
    飾或隱匿特定犯罪所得去向及所在之犯意，即被告於交付本
    案帳戶資料時，並不知會有洗錢行為。據上可知，被告交付
    本案帳戶予該詐欺集團使用之行為，與洗錢防制法第14條第
    1 項洗錢罪之構成要件尚有不符，自難以該罪相繩。從而，
    檢察官上訴主張：被告提供本案帳戶之行為，已屬洗錢之犯
    行等語，核無足採。
五、綜上所述，公訴意旨就被告涉犯幫助詐欺取財、洗錢之犯行
    所提出之證據，尚未達到通常一般之人均不致有所懷疑，而
    得確信被告確有其所指上開犯行之心證程度。此外，復無其
    他積極證據足認被告有上開幫助詐欺取財等犯行，揆諸前揭
    法條及判決意旨，即屬不能證明被告犯罪，自應為被告無罪
    之諭知。
六、原審為被告無罪之判決，其認事用法，核無違誤。檢察官上
    訴意旨猶執前詞，指摘原判決不當，為無理由，應予駁回。
七、本件被告經合法傳喚，無正當之理由未於審判期日到庭，爰
    依刑事訴訟法第371 條之規定，不待其陳述，逕行判決。
據上論斷，應依刑事訴訟法第368 條、第371 條，判決如主文。
本案經檢察官江金星提起公訴，檢察官李松諺提起上訴，檢察官
劉榮堂到庭執行職務。
中　　華　　民　　國　　109 　年　　11　　月　　19　　日
                  刑事第三庭    審判長法　官  陳連發
                                      法　官  何秀燕
　　　　　　　　　　　　　　　　　    法　官  洪榮家
以上正本證明與原本無異。
檢察官如不服本判決應於收受本判決後20日內向本院提出上訴書
，其未敘述上訴理由者並得於提起上訴後20日內向本院補提理由
書（但應受刑事妥速審判法第9條第1項各款規定之限制）。　
本件被告不得上訴。
　　　　　　　　　　　　　　　　　　　書記官  郭馥萱
中　　華　　民　　國　　109 　年　　11　　月　　19　　日
附錄法條：
刑事妥速審判法第9條第1項
除前條情形外，第二審法院維持第一審所為無罪判決，提起上訴
之理由，以下列事項為限：
一、判決所適用之法令牴觸憲法。
二、判決違背司法院解釋。
三、判決違背判例。